【裁判字號】    95,訴,148
【裁判日期】    951208
【裁判案由】    分割共有物
【裁判全文】
臺灣高雄地方法院民事判決               95年度訴字第148號
原      告  甲○○
訴訟代理人  康進益律師
            王國論律師
被      告  戊○○
            己○○
            丙○○
            辛○○
            庚○○
            壬○○
            乙○○
            丁○○
當事人間分割共有物事件，本院於民國95年11月21日言詞辯論終
結，判決如下：
  主  文
兩造共有坐落高雄縣燕巢鄉○○段一九○－三地號，地目林，面
積捌仟玖佰貳拾參平方公尺之土地准予分割。其分割方法為：如
附圖編號190-A 所示面積貳仟貳佰參拾壹平方公尺部分，分歸原
告甲○○取得；如附圖編號190-B 所示面積柒佰肆拾肆平方公尺
部分，分歸被告庚○○取得；如附圖編號190-C 所示面積柒佰肆
拾肆平方公尺部分，分歸被告辛○○取得；如附圖編號190-D 所
示面積柒佰肆拾肆平方公尺部分，分歸被告壬○○取得；如附圖
編號190-E 所示面積捌佰參拾陸平方部分，分歸被告丁○○取得
；如附圖編號190-F 所示面積柒佰肆拾肆平方公尺部分，分歸被
告己○○取得，如附圖編號190-G 所示面積壹仟參佰玖拾肆平方
，分歸被告乙○○取得，如附圖編號190-H 所示面積柒佰肆拾參
平方公尺部分，分歸被告丙○○取得；如附圖編號190-I 所示面
積柒佰肆拾參平方公尺部分，分歸被告戊○○取得。
原告甲○○、被告庚○○、辛○○、壬○○、己○○各應給付被
告丁○○、乙○○、丙○○、戊○○之金額如附表找補對象及金
額欄所示。
訴訟費用由兩造各按附表應有部分比例欄所示之比例各自負擔。
    事實及理由
一、本件被告等均經合法通知，均無正當理由而未於最後言詞辯
    論期日到場，核無民事訴訟法第386 條各款所列情形，爰依
    原告聲請，由其一造辯論而為判決。
二、原告主張：坐落高雄縣燕巢鄉○○段190-3 地號，地目林，
    面積8,923 平方公尺之土地（以下簡稱系爭土地），為兩造
    9 人所共有，伊之應有部分為1/4 ，被告戊○○、己○○、
    丁○○、辛○○、庚○○、壬○○之應有部分各為1/12，被
    告乙○○之應有部分為625/4000，被告丁○○之應有部分則
    為375/4000。而系爭土地依其使用目的，並非不能分割，且
    兩造亦無不分割之特約，然無法達成分割協議。又伊向訴外
    人蕭清彰購買系爭土地之應有部分之前，系爭土地之共有人
    已簽定分管契約，依該分管契約之約定，伊應分得如附圖編
    號190-A 所示部分土地，其餘部分再分歸被告所有。為此，
    爰依民法第823 條、第824 條規定，請求將系爭土地如附圖
    編號190-A 所示土地分割予伊，其餘部分分割予被告等語。
三、被告戊○○、辛○○、庚○○、壬○○均未於最後言詞辯論
    期日到場，惟據其等於前言詞辯論及勘驗期日所為之聲明及
    陳述如下：其等均同意分割系爭土地，且對原告所提分割方
    案無異議，惟被告辛○○、庚○○、壬○○等人已依分管契
    約，於系爭土地上興建房屋等地上物，希望其等能分得該地
    上物所在之土地等語；其餘被告己○○、丙○○、乙○○、
    丁○○等人均未言詞辯論期日到場，亦未提出書狀作任何聲
    明或陳述。
四、按共有人得隨時請求分割共有物，但因物之使用目的不能分
    割或契約定有不可分割之期限者，不在此限；又共有物之分
    割，依共有人協議之方法行之，分割之方法不能協議者，法
    院得依任何共有人之聲請，以原物分配於各共有人，民法第
    823 條第1 項、第824 條第1 項第1 款分別定有明文。經查
    ，原告主張系爭土地為兩造所共有，原告應有部分為1/4 ，
    被告戊○○、己○○、丁○○、辛○○、庚○○、壬○○之
    應有部分各為1/12，被告乙○○之應有部分為625/4000，被
    告丁○○之應有部分為375/4000，且依系爭土地之使用目的
    ，並非不能分割，而兩造間亦無不能分割之約定，然兩造無
    法達成分割協議，且就分割共有物經調解不成立之事實，業
    據其提出土地登記謄本、地籍圖、調解不成立證明書為證（
    附於本院94年度岡調字第72號卷第10至19頁），核屬相符，
    堪信為真正。而被告戊○○、辛○○、庚○○、壬○○均同
    意分割系爭土地，其餘被告己○○、丙○○、乙○○、丁○○等4 人對原告主張之事實，既未於言詞辯論期日到場，復
    未提出書狀爭執，則原告訴請分割系爭土地，於法要無不合
    ，應予准許。
五、次按「分割共有物，以消滅共有關係為目的。法院裁判分割
    共有土地時，除因該土地內部分土地之使用目的不能分割 (
    如為道路) 或部分共有人仍願維持其共有關係，應就該部分
    土地不予分割或准該部分共有人成立新共有關係外，應將土
    地分配於各共有人單獨所有」，又「法院裁判分割共有物，
    須斟酌各共有人之利害關係，使用情形，共有物之性質及價
    值、經濟效用、符合公平經濟原則，其分割方法始得謂為適
    當。又分割共有物固不受分管契約之拘束，惟盡量依各共有
    人使用現狀定分割方法，以維持現狀，減少共有人所受損害
    ，當不失為裁判分割斟酌之一種原則」，有最高法院69年臺
    上字第1831號判例、91年度臺上字第805 號判決可資參照。
    查系爭土地中間包夾高雄縣燕巢鄉○○段190-11至190-23地
    號等數筆建地，東邊鄰接高雄縣政府土地，其餘3 邊則鄰接
    私有土地，且其中如附圖190-B 所示部分土地為被告庚○○
    所占有，並築有加強磚造房屋、鐵皮屋及磚造屋各1 棟；如
    附圖190- C所示部分土地為被告辛○○所占有，並築有磚造
    房屋2 棟及石綿房屋1 棟；如附圖190-D 所示部分土地為被
    告壬○○所占有，並築有磚造廁所、加強磚造及石綿房屋各
    1 棟；附圖190-G 所示部分土地現為被告乙○○所占有，並
    於其上築有磚造鐵皮屋1 棟；其餘部分土地現均為空地，其
    上多自然蔓生樹木、雜草，無人為建設或做耕作任何農業利
    用乙節，經本院會同高雄縣岡山地政事務所人員到場勘測屬
    實，並製有勘驗筆錄、照片及複丈成果圖等件在卷可憑（見
    本院卷第31至33、36、37、54、55頁）。又被告戊○○於被
    告庚○○所佔有之如附圖190-B 所示部分土地之東南方即相
    當於同段190-12或190-13地號土地上建有房屋乙節，業經原
    告陳明在卷（見本院卷第130 頁）。本院審酌系爭土地大部
    分地區為雜草蔓生之空地，及上述各共有人於系爭土地之占
    有現況，並兼顧兩造之分配意願，爰僅依多數共有人即原告
    及被告庚○○、辛○○、壬○○等之要，求予就系爭土地分
    割後之分配位置自應以原告及被告庚○○等3 人陳明之分割
    方法，即如附圖所示者為符兩造利益及社會經濟而屬適當，
    爰定其分割方法如主文第1 項所示。
六、又按「以原物為分配時，如共有人中，有不能按其應有部分
    受分配者，得以金錢補償之，為民法第824 條第3 項所明定
    。故以原物為分配時，各共有人是否應為補償或受補償，均
    應以其所受分配者，是否已逾或少於其應有部分為斷，且補
    償金額之多寡，亦應以應有部分為計算之標準」、「共有物
    原物分割而應以金錢為補償者，倘分得價值較高及分得價值
    較低之共有人均為多數時，該每一分得價值較高之共有人即
    應就其補償金額對於分得價值較低之共有人全體為補償，並
    依各該短少部分之比例，定其給付金額，方符共有物原物分
    割為共有物應有部分互相移轉之本旨」，最高法院77年度臺
    上字第65號、90年度臺上字第2214號分別著有判決意旨可資
    參照。查系爭土地依附圖所示之內容而為分割後，各共有人
    依其應有部分之比例所應分得之土地與實際分得面積之差額
    分別如附表一所示，則依上開說明，被告丁○○、乙○○、
    丙○○、戊○○所受分配短少之面積，自應由取得逾其應有
    部分面積之共有人原告甲○○、賴日正、辛○○、壬○○、
    己○○依各該短少部分之比例以金錢補償之；又系爭土地於
    95年1 月之公告土地現值為每平方公尺1,900 元，此有土地
    登記謄本附卷可佐（見本院卷第143 頁），本院審酌系爭土
    地所處位置及其位於都市計畫區外，價值均不高，且被告大
    多未到場，無法就應否鑑價表示意見等因素，認以公告現值
    加計2 成即每平方公尺2,280 元為補償金之計算標準為適當
    ；準此，原告甲○○及被告賴日正、辛○○、壬○○、己○○等人所應補償之對象及金額各如附表找補對象及金額欄所
    示（元以下四捨五入）。
七、綜上所述，原告本於民法第823 條第1 項共有物分割請求權
    ，請求分割系爭土地，為有理由，爰判決如主文第1 、2 項
    所示。
八、按因共有物分割、經界或其他性質上類似之事件涉訟，由敗
    訴當事人負擔訴訟費用顯失公平者，法院得酌量情形，命勝
    訴之當事人負擔其一部，民事訴訟法第80條之1 定有明文。
    本院審酌本件乃因共有物分割涉訟，分割結果對於兩造均屬
    有利，由敗訴當事人負擔訴訟費用顯失公平，認本件訴訟費
    用應由兩造按其應有部分之比例分擔，較為公允，爰諭知如
    主文第3 項所示。
九、據上論結，原告之訴為有理由，依民事訴訟法第385 條第1
    項前段、第80條之1、第85條第1項 ，判決如主文。
中    華    民    國    95    年    12    月    8     日
                    民事第一庭法官    廖純卿
附表一
┌──────┬──────┬─────┬─────┬─────┬───────┐
│共有人      │應有部分比例│應分得面積│本院分割方│相差面積  │找補對象及金額│
│            │            │（平方公尺│案分得之部│          │（新臺幣）    │
│            │            │）        │分及面積  │          │              │
├──────┼──────┼─────┼─────┼─────┼───────┤
│原告甲○○  │1/4         │2230.75   │190-A 部分│超過0.25平│應給付被告蕭丁│
│            │            │          │,2231 平方│方公尺    │發502 元，給付│
│            │            │          │公尺      │          │被告丁○○68元│
├──────┼──────┼─────┼─────┼─────┼───────┤
│被告庚○○  │1/12        │743.58    │190-B 部分│超過0.42平│應給付丁○○95│
│            │            │          │,744 平 方│方公尺    │8 元          │
│            │            │          │公尺      │          │              │
├──────┼──────┼─────┼─────┼─────┼───────┤
│被告辛○○  │1/12        │743.58    │190-C部分 │超過0.42平│應給付丁○○18│
│            │            │          │,744 平 方│方公尺    │2 元，應給付蕭│
│            │            │          │公尺      │          │金助775元     │
├──────┼──────┼─────┼─────┼─────┼───────┤
│被告壬○○  │1/12        │743.58    │190-D部分 │超過0.42平│應給付丙○○57│
│            │            │          │,744 平 方│方公尺    │0 元，應給付蕭│
│            │            │          │公尺      │          │金獅388元     │
├──────┼──────┼─────┼─────┼─────┼───────┤
│被告丁○○  │375/4000    │836.53    │190-E部分 │不足0.53平│應給付戊○○95│
│            │            │          │,836 平 方│方公尺    │8 元          │
│            │            │          │公尺      │          │              │
├──────┼──────┼─────┼─────┼─────┼───────┤
│被告己○○  │1/12        │743.58    │190-F部分 │超過0.42平│              │
│            │            │          │,744 平 方│方公尺    │              │
│            │            │          │公尺      │          │              │
├──────┼──────┼─────┼─────┼─────┼───────┤
│被告乙○○  │625/4000    │1394.22   │190-G部分 │不足0.22平│              │
│            │            │          │,1394 平方│方公尺    │              │
│            │            │          │公尺      │          │              │
├──────┼──────┼─────┼─────┼─────┼───────┤
│被告丙○○  │1/12        │743.59    │190-H部分 │不足0.59平│              │
│            │            │          │,743 平 方│方公尺    │              │
│            │            │          │公尺      │          │              │
├──────┼──────┼─────┼─────┼─────┼───────┤
│被告戊○○  │1/12        │743.59    │190-I部分 │不足0.59平│              │
│            │            │          │,743 平 方│方公尺    │              │
│            │            │          │公尺      │          │              │
└──────┴──────┴─────┴─────┴─────┴───────┘
正本係照原本作成。
如不服本判決，應於送達後20日內，向本院提出上訴狀並表明上
訴理由，如於本判決宣示後送達前提起上訴者，應於判決送達後
10日內補提上訴理由書（須附繕本）。
中    華    民    國    95    年    12    月     8    日
                                書記官  李明罐


司法院資訊處製作；財團法人民間司法改革基金會備份。
